【裁判字號】    96,訴,2201
【裁判日期】    970502
【裁判案由】    確認派下權存在
【裁判全文】
臺灣臺中地方法院民事判決              96年度訴字第2201號
原      告  戊○○
            己○○
            丙○○
            丁○○
上  四  人
訴訟代理人  江來盛  律師
被      告  黃德松即祭祀公業黃孟固管理人
訴訟代理人  癸○○
            陳鴻謀  律師
複  代理人  甲○○
            陳育仁  律師
上列當事人間請求確認派下權存在事件，經本院於民國97年4月
15日言詞辯論終結，判決如下：
    主      文
原告之訴駁回。
訴訟費用由原告負擔。
    事實及理由
一、原告主張：黃孟固、黃榮川、黃元貴及黃江山等四祭祀公業
    係於民國71年間同時辦理登記，且公業派下員多屬同一系統
    成員，然因黃孟固及黃榮川等二祭祀公業因間隔十餘年未整
    理，於96年重新整理派下員系統表即發現有漏列情形，其中
    原告之祖父乙○○原係黃孟固祭祀公業（下稱系爭祭祀公業
    ）之派下員，先收養原告之父親辛○○○為養子，其後再收
    養原告母親黃勤為養女，及長辛○○○再與黃勤結為夫
    妻，是系爭祭祀公業之繼承，應由辛○○○繼承，然被告卻
    捨此道，竟列黃勤為派下員，自有違誤，故辛○○○死亡
    後，其派下權自應由原告四人繼承。更何況，縱使應列黃
    勤為派下員，其亦將派下權讓與原告四人，是無論如何，原
    告現今均應列原告4人為祭祀公業之派下員，經向被告反應
    ，先係允為查明處理，其後卻不見下文，至今仍不願配合更
    正辦理，足見被告對於原告是否為系爭祭祀公業之派下員身
    份尚有爭執，故提起本件確認訴訟等語。並聲明：確認原告
    對系爭祭祀公業派下權存在。
二、被告抗辯：乙○○死亡，依照系爭祭祀公業規約第7條第2款
    之規定，應由黃勤（原姓林）繼承，而黃勤目前尚存於
    世，自無由原告繼承派下權之理，辛○○○係經招贅而來，
    可從未除本家之姓氏而改從養父之姓氏，可知其並非經收養
    而來，且原告等又均冠以母姓，依照內政部54年9月17日台
    內民字第182714號函、台灣省政府54年10月1日府民1字第69
    013號令，被告目前仍將黃勤列為繼承人，而未列原告為
    繼承人，並無不當，另黃勤目前既仍存在人世，且系爭祭
    祀公業並無此習慣，尚難認為其讓與為有效等語。並聲明：
    原告之訴駁回。
三、得心證之理由：
    兩造爭執所在系爭祭祀公業於乙○○死亡後，其派下權應由
    辛○○○或黃勤中何人繼承？若由黃勤繼承人，其得否
    將派下權讓與原告？
  (一)原告主張：其祖父乙○○原係黃孟固祭祀公業之派下員，其
    後收養原告母親黃勤為養女，及長再與父親辛○○○結為
    夫妻，原告四人均為其子，目前被告僅列黃勤為派下員，
    未列原告為派下員等事實，提出系爭祭祀公業派下員名冊、
    派下系統表為證，並為被告所不爭執，可信為真。
  (二)次查，依照原告祖父乙○○於日據時代設於台中州大屯郡南
    屯庄麻耕埔貳百九拾四番地住所之戶籍謄本記載：黃勤於
    「昭和5年11年16日生（即民國19年11月16日）」、「六女
    昭和6年7月1日養子緣組入戶」、名稱更記載為「養女」等
    情，此可參照台中市南屯區戶政事務所97年1月7日中市南屯
    戶字第0970000091號函所附日據時代戶籍謄本資料，是見黃
    勤於出生後未滿1年即為乙○○所收養，然查，辛○○○
    （民國16年5月26日出生）其年齡比黃勤大，若係從小即
    被乙○○所收養，為何未見其被收養之戶籍資料？另參照以
    乙○○為戶長設於台屯區楓樂巷三三號戶籍地址之舊式戶籍
    謄本（台中市南屯區戶政事務所於81年12月9日出具）上之
    記載為事項分別為：乙○○於74年11月5日死亡；關於黃
    勤之名稱為記載為：「養女」，附記欄則註記為：「柒拾參
    年貳月捌日隨夫住變」，而辛○○○之名稱則記載為：「女
    婿」，附記欄更記載有：「原籍台中縣豐原鎮東湳壹鄰民國
    參拾玖年捌月參拾日與黃勤贅婚冠妻姓設本籍」等語，另
    以辛○○○為戶長之新式戶籍謄本（92年8月25日換頁）關
    於辛○○○父親欄位之記載為：「徐木」，母親則為「徐廖
    幼」，記事欄則註記：「39年1月30日與黃勤贅婚」；黃
    勤父親欄位之記載為：「林昆成」，母親則為「林何招仔
    」，其後辛○○○死亡後，黃勤繼任為戶長，關於黃勤
    父親及母親欄位除如前之記載外，更增加：「養父姓名：乙○○」、「養母姓名黃賴招」，其記事欄則記載有：「夫辛○○○於民95年10月11日死亡，民國95年12月25日補填養父
    姓名乙○○，民國95年12月25日補填養母姓名黃賴招」等語
    ，以上有被告提出之戶籍謄本及台中市南屯區戶政事務所97
    年1月7日中市南屯戶字第0970000091號函所附戶籍謄本在卷
    可稽。從上開戶政資料之記載觀之，辛○○○當時係因招贅
    而與黃勤結婚，當時結婚時及其後並無關於辛○○○為乙○○養子身份之記載。又查，原告聲請傳訊證人子○○、庚○○、壬○○三人到庭作證，其中證人子○○係40年5月24
    日出生、庚○○係49年2月10日出生，其對於乙○○何時收
    養辛○○○及黃勤自無從直接瞭解，對此其亦證稱不清楚
    何人先被收養，自難僅憑其個人意見或聽聞他人所得直接採
    認其證詞。而證人壬○○證稱：是黃勤先被收養等語，並
    證稱：「（被告訴訟代理人問：怎麼知道辛○○○要保留徐
    姓？）因為我們黃氏家族只收養不能招贅」、「（問：是否
    主要因為要招贅才收養？）是」等語，更與原告主張乙○○
    係先收養辛○○○再收養黃勤之情不符合，且依照證人壬○○所述，辛○○○之所以被乙○○收養，乃因黃氏家族並
    無招贅習慣，而改以收養之名，但其主要作用仍係為達到招
    贅之目的，收養僅係形式，實質上則仍屬招贅，此與上開戶
    籍資料之記載更屬吻合。另依照原告所提出台中市○區○○
    段第1019地號謄本觀之，其原所有固為乙○○，其後變更登
    記於辛○○○名下無誤，然參考登記謄本所記載之變更登記
    原因為：「買賣」，並非「繼承」，是亦難據此認為辛○○○係被乙○○所收養。而依照71年3月間所公佈之祭祀公業
    黃孟固規約第7條規定：「本祭祀公業派下員繼承慣例如下
    ：…2.如無男性子孫者得由女性子孫繼承之，但出嫁後除有
    第三款情形外，自然喪失繼承權，3.派下員無男性子孫，僅
    存已出嫁之女性子孫，且出嫁後繼續奉祀祖先者得繼承派下
    權，並得就直系子孫中指定一人或數人冠黃姓者繼承派下權
    …5.養子女（包括光復前之螟蛉子）與婚生子女同。…」，
    查，乙○○死亡時，除原所生之子於出生後夭折外，其餘女
    子皆以出嫁，並無繼續繼續奉祀祖先之情形，而黃勤既具
    備養女身份，與婚生子女同論，自得繼承乙○○部分之派下
    權，又辛○○○乃為防抵觸黃氏家族無招贅之習慣，而改以
    收養之方式為之，實質上既非養子，自難認為得依照上開規
    定繼承派下權。至於原告所舉祭祀公業黃元貴之例，雖因其
    成員與被告祭祀公業相近，惟參照上開規約書之記載，並無
    準用黃元貴祭祀公業習慣之規定，尚難據此憑採，是原告主
    張渠等於辛○○○死亡後，取得系爭祭祀公業之派下權云云
    ，應非可採。
  (三)按祭祀公業係祀產之總稱，屬於派下員全體所公同共有，是
    關於祭祀公業財產之處分及權利之行使，除依公同關係所由
    規定之法律或契約另有規定外，固應得公同共有人全體之同
    意。惟若就祭祀公業財產之處分或權利之行使另有習慣，可
    認該祭祀公業派下有以此為契約內容之意思者，自應認該處
    分或權利之行使為有效。查台灣地區祭祀公業之派下權，原
    係絕對不得處分，亦不得讓與任何人，惟至後代，公業以祭
    祀為目的之本質逐漸沖淡，而公業財產之收益逐漸受重視，
    乃允許同一公業派下間，無須經過全體派下之同意，互相轉
    讓其派下權，即所謂之「歸就」（最高法院95年台上字第12
    33號著有判決意旨可參），是依照上開判決意旨，同一公業
    派下員之間，得自由讓與其派下權，然解釋上，派下員以外
    之人則無此習慣之適用，查原告主張黃勤已於96年11月7
    日將其派下權讓與原告4人，並提出讓渡書為證，可信為真
    。依照祭祀公業黃孟固規約第7條第4款規定：「女性子孫以
    招贅所生子女有冠黃姓者得繼承派下權」等語，原告四人雖
    將來得繼承為派下員之人，然其於受讓時畢竟尚未具備派下
    員身份，仍屬派下員以外之人，是其所為之讓與並非派下員
    間之讓與，而與上開所述得讓與之情形有別，且原告復未能
    舉證系爭祭祀公業有上開習慣，或系爭公業同意有比照其他
    祭祀公業適用此類習慣之相關規定，尚難認為原告即因黃
    勤之讓與，即取得派下權。
  (四)綜上所述，辛○○○既非派下員，原告四人自無法因其死亡
    而取得派下權，且如前所述，原告四人亦未因黃勤讓與而
    取得派下員，是其請求確認其對系爭祭祀公業之派下權存在
    ，均無理由，應予駁回。
四、訴訟費用負擔之依據：民事訴訟法第78條。
中    華    民    國    97    年    5     月    2     日
                  民事第三庭    法  官  許石慶
正本係照原本作成。
如對本判決上訴，須於判決送達後20日內向本院提出上訴狀。
中    華    民    國    97    年    5     月    2     日
                                書記官


司法院資訊處製作；財團法人民間司法改革基金會備份。
